臺灣高等法院刑事判決　　　　　　 100年度上更(一)字第12號
上　訴　人
即　被　告　吳家聞
選任辯護人　黃重鋼律師
　　　　　　林詠嵐律師
上列上訴人因毒品危害防制條例案件，不服臺灣板橋地方法院97
年度訴字第32號，中華民國97年6月19日第一審判決（起訴案號
：臺灣板橋地方法院檢察署96年度偵字第27494號），提起上訴
，最高法院第一次發回，本院判決如下：
    主  文
原判決關於吳家聞販賣第三級毒品、轉讓第二級毒品暨定應執行
刑部分均撤銷。
吳家聞販賣第三級毒品，處有期徒刑貳年捌月，扣案第三級毒品
愷他命拾壹包（含包裝拾貳個，共重拾點肆肆壹公克）、行動電
話壹具（含門號0000000000號SIM卡壹張），未扣案販賣第三級
毒品所得財物新臺幣壹仟捌佰元，均沒收；其中未扣案販賣第三
級毒品所得財物新臺幣壹仟捌佰元部分，如全部或一部不能沒收
時，其財產抵償之。又轉讓禁藥，處有期徒刑拾月，禁藥MDMA貳
拾玖顆及碎錠，均沒收。應執行有期徒刑參年肆月，扣案第三級
毒品愷他命拾壹包（含包裝袋拾貳個，共重拾點肆肆壹公克）、
禁藥MDMA貳拾玖顆及碎錠，行動電話壹具（含門號0000000000號
SIM卡壹張）、未扣案販賣第三級毒品所得財物新臺幣壹仟捌佰
元，均沒收；其中未扣案販賣第三級毒品所得財物新臺幣壹仟捌
佰元部分如全部或一部不能沒收時，其財產抵償之。
    事  實
一、吳家聞明知愷他命係毒品危害防制條例第2條所列管之第三
    級毒品，不得非法持有、販賣，及MDMA係藥事法所管制之禁
    藥，不得非法持有、轉讓，竟先後為下列不法行為：
  (一)基於意圖營利販賣第三級毒品愷他命之犯意，以每公克新台
    幣（下同）400元代價，向黃維新（本院通緝中，俟到案後
    另行審結）販入第三級毒品愷他命後，於96年10月2日凌晨0
    時35分許，周柏儒以持用之0000000000號行動電話撥打吳家
    聞所使用之0000000000號行動電話，向吳家聞表示欲購買2
    公克之愷他命，並以每公克900元之價格與吳家聞達成買賣
    合意後，吳家聞隨即於同日凌晨1時許，前往臺北市○○○
    路某處，販賣2公克之愷他命予周柏儒，並向周柏儒收取現
    金1800元。
  (二)復基於轉讓第二級毒品MDMA之犯意，於96年10月下旬某日，
    在臺北縣三重市友人家中，轉讓禁藥MDMA1顆予柯郁棻施用
    （未據檢察官處理）。
  (三)嗣於96年11月6日晚間10時10分許，經法務部調查局臺中市
    調查站持搜索票至吳家聞與黃維新共同在臺北縣三重市○○
    路○段92號20樓租屋處執行搜索，查得吳家聞所有之第三級
    毒品愷他命10包（含包裝袋11個，驗前重9.731公克，驗餘
    重9.730公克）又1包（含包裝袋1個，驗前重0.714公克，驗
    餘重0.711公克）、禁藥MDMA31顆（淺藍色圓形錠，驗餘29
    顆及碎錠）、上開門號0000000000號之行動電話1具（含SIM
    卡1張），並一併查獲黃維新及適在現場之柯郁棻，而查知
    上情。
二、案經法務部調查局臺中市調查站移請臺灣板橋地方法院檢察
    署檢察官偵查起訴。
    理  由
一、訊據被告吳家聞固承稱有販賣第三級毒品愷他命予周柏儒得
    利之犯行，惟否認有轉讓禁藥MDMA予柯郁棻之犯行。經查：
  (一)被告吳家聞於96年10月2日凌晨1時許有以1800元代價販賣第
    三級毒品愷他命2公克予周柏儒之犯行，業據被告吳家聞於
    偵查、原審、本院前審及更一審時坦承不諱（偵卷第86頁96
    年11月7日訊問筆錄。原審卷第282頁97年5月29日審判筆錄
    。本院上訴審卷第113頁正面97年10月13日準備程序筆錄、
    167頁背面98年5月14日審判筆錄。更一審卷第53頁背面100
    年1月21日準備程序筆錄、102頁背面100年3月3日審判筆錄
    ），核與證人周柏儒於偵查、原審時所證相符（偵卷第106
    頁、原審卷第219、220、221頁）。並有卷附96年10月2日凌
    晨0時35分20秒，周柏儒以使用之0000000000號行動電話撥
    打被告所使用之0000000000號行動電話，內容為：「周柏儒
    ：一點以前可以到嗎？被告：可以，我確定。周柏儒：好，
    2件褲子」之通訊監察譯文一份在卷可證（譯文內容見偵卷
    104頁，通訊監察書見原審卷第269、270頁。被告及其辯護
    人於本院97年10月13日準備程序筆錄陳稱同意通訊監察譯文
    有證據能力）。且證人周柏儒於原審亦證稱：電話譯文中的
    2 件褲子就是指2包愷他命等語（原審卷第221頁）。被告上
    開任意性之自白，應為事實，可以採信，被告於上開時地確
    有以1800元代價販賣第三級毒品愷他命2公克予周柏儒之事
    實，堪以認定。又被告販賣予周柏儒之毒品愷他命係以每1
    公克400元之代價向黃維新價購而來，再以2公克1800元價格
    販出予周柏儒，得利1000元一節，業據其於偵查及本院審理
    時供述明確（偵卷第86頁、本院卷第104頁背面），故被告
    所為本案販賣毒品愷他命犯行，確實有利可圖，其係基於營
    利意圖而為本案各次販賣第三級毒品，亦堪認定。
  (二)被告雖否認有轉讓禁藥MDMA1顆予柯郁棻犯行。惟查：調查
    站人員於96年11月6日晚間10時10分許持搜索票至被告上址
    租屋處搜索時，柯郁棻亦在現場，有柯郁棻之96年11月7日
    調查站筆錄一份在卷可稽（偵卷第44-45頁。本院不直接引
    用柯郁棻於調查站中陳述為本案證據，僅用以說明查獲被告
    有此部分轉讓禁藥之經過緣由）。而柯郁棻於96年11月7日
    偵查中即以證人身分證稱：去年3月搬至三重市○○路○段92
    號20樓，吳家聞是今年8、9月搬來，．．．（何時施用搖頭
    丸？）上個月中，朋友生日，我在朋友三重住處吃了一顆搖
    頭丸，是吳家聞給我的，他也有去，他給我的等語（偵卷第
    77-78頁）。於原審97年4月24日審理時復到庭證稱：「（請
    問你是否有吃過搖頭丸？）有。」、「（你的搖頭丸跟何人
    拿的？）吳家聞。」「（你在何時、何地跟他拿的？）最後
    一次是在96年10月底，在三重朋友家跟他拿的，他拿一顆給
    我。」、「（那個朋友家的地址是否記得？）大概是在三合
    夜市那裡，我忘記了。」、「（當時是何場合？）朋友生日
    。」、「（有多少人在場？）十幾個人。」等語（原審卷第
    223、224頁）。及被告於96年11月7日偵查中亦供稱：有請
    柯郁棻施用搖頭丸等語不諱（偵卷第86頁）。於原審97年5
    月29日審理時復供稱：「我承認我有請過柯郁棻一次MDMA，
    就是在起訴書所載的時、地，就是在她講的朋友家過生日時
    」等語（原審卷第282頁同日審判筆錄）。及被告於上訴時
    亦一再供認此部分犯行不諱（上訴審卷第57頁正面、背面97
    年8月4日準備程序筆錄、第113頁正面97年10月13日準備程
    序筆錄、163頁背面、167頁背面98年5月14日審判筆錄。）
    。被告於更一審時再空言否認此部分犯行，自非可採。
  (三)至調查站人員於96年11月7日對柯郁棻採尿結果，經鑑驗並
    無MDMA陽性反應，有法務部調查局96年12月12日調科壹字第
    09600503410號鑑定書（稿）一份在卷可稽（本院卷第81-82
    頁）。惟查：依證人柯郁棻所述，被告所為轉讓禁藥MDMA1
    顆之事係96年10月間，且數量僅有1顆，距柯郁棻接受採尿
    之96年11月7日，已相隔有10餘日至20日之久，因人體新陳
    代謝之故，已無法自柯郁棻之尿液中驗出MDMA成分，乃當然
    之理，自不足據此即為被告有利之認定。而參酌證人柯郁棻
    歷次所述，其對於被告在何時何地、何種情境之下轉讓禁藥
    MDMA1顆之經過情形，縱然受限於記憶力而未描述出全部細
    節，惟其前後所述均大致相符，並指出係在三重地區某處與
    被告共同與朋友慶生時所發生，且為被告於原審97年5月29
    日審理亦供認確有此事無誤，衡情自非證人柯郁棻憑空杜撰
    而來，其所為證言當有相當憑信性。再參酌被告於本院審理
    時所供稱：「（96年10月間，你施用MDMA的量是多少？）一
    個禮拜2、3次，一次2、3顆，我的MDMA都放在房間，基本上
    我要吃，我身上都有MDMA。」等語（本院卷第105頁），且
    被告於96年11月6日晚間10時10分許，調查站人員在其房間
    內所扣得之淺藍色圓形錠藥丸31顆經送行政院衛生署管制藥
    品管理局鑑驗結果，均檢出MDMA成分，驗後餘29顆及碎錠一
    情，有該局96年12月7日管檢字第0960012334號鑑定書1份在
    卷可稽（偵卷第134頁），可推知，被告於96年10月、11月
    間因自身有施用MDMA惡習而經常性持有該等禁藥，且與證人
    柯郁棻係同居室友，關係友好，則證人柯郁棻所證被告於朋
    友聚會場合，無償提供MDMA1顆與其施用一節，當然可信，
    且均為被告於偵查、原審及本院前審時所坦認不諱，被告嗣
    後猶空言否認有此部分犯行，顯係脫罪卸責之詞，不可採信
    。被告有此部分轉讓禁藥犯行，亦堪認定。
二、綜上所述，本件事證已臻明確，被告有販賣第三級毒品愷他
    命及轉讓禁藥MDMA犯行，均堪認定，應依法論科。
三、論罪理由
  (一)法律修正之比較
    按愷他命係毒品危害防制條例第2條第2項第3款規定第三級
    毒品。又被告行為後，毒品危害防制條例於98年5月20日經
    總統華總一義字第09800125141號令修正公布第4、11、11-1
    、17、20、25條條文；並自公布後6個月施行（參98年6月8
    日法務部法檢字第0980802279號函依同條例第36條規定，修
    正條文自公布後6個月施行）。再按行為後法律有變更者，
    適用行為時之法律，但行為後之法律有利於行為人者，適用
    最有利於行為人之法律，刑法第2條第1項定有明文。毒品危
    害防制條例第4條第3項關於販賣第三級毒品罪，於本次修正
    時將原法定刑：「處五年以上有期徒刑，得併科新臺幣五百
    萬元以下罰金。」提高為：「處五年以上有期徒刑，得併科
    新臺幣七百萬元以下罰金。」比較新舊法之結果，因舊法之
    法定刑較輕，適用修正前毒品危害防制條例第4條第3項規定
    對被告較為有利。惟毒品危害防制條例第17條原規定：「犯
    第四條第一項至第四項、第五條第一項至第四項前段、第六
    條第一項至第四項、第七條第一項至第四項、第八條第一項
    至第四項、第十條或第十一條第一項、第二項之罪，供出毒
    品來源，因而破獲者，得減輕其刑。」修正為：「犯第四條
    至第八條、第十條或第十一條之罪，供出毒品來源，因而查
    獲其他正犯或共犯者，減輕或免除其刑（第一項）。犯第4
    條至第8條之罪於偵查及審判中均自白者，減輕其刑（第二
    項）。」查被告於偵查、原審及本院審理時均自白所犯之本
    案販賣第三級毒品犯行，已如前述，其有依修正後毒品危害
    防制條例第17條第2項減輕其刑規定之適用，故綜合比較結
    果，應整體適用修正後毒品危害防制條例規定對被告較為有
    利。
  (二)核被告所為，就事實一(一)部分係犯修正後毒品危害防制條例
    第4條第3項販賣第三級毒品罪，被告販賣愷他命前持有愷他
    命之低度行為，為販賣之高度行為所吸收，不另論罪。另查
    MDMA係屬毒品危害防制條例第2條第1項第2款所定之第二級
    毒品，且業經行政院衛生署公告禁止製造、調劑、輸入、輸
    出、販賣或陳列之毒害藥品，而認屬藥事法所規定之禁藥。
    而藥事法第83條第1項係於93年4月21日修正公布，並自同年
    月23日起施行，為毒品危害防制條例之後法，且藥事法第83
    條第1項之法定刑為7年以下有期徒刑，得併科新臺幣500萬
    元以下罰金，與毒品危害防制條例第8條第2項之法定刑為6
    月以上，5年以下有期徒刑，得併科新臺幣70萬元以下罰金
    相較後，以藥事法第83條第1項之法定刑為重。又以毒品之
    範圍尚包括影響精神物質與其製品，而藥事之管理，亦非僅
    止於藥品之管理，毒品未必均係經公告列管之禁藥，禁藥亦
    非必均為毒品，毒品危害防制條例與藥事法二者，並無必然
    之特別法與普通法關係。是除有轉讓之第二級毒品達毒品危
    害防制條例第8條第6項之一定數量（按行政院於93年1月7日
    公布「轉讓持有毒品加重其刑之數量標準」，其第2條第2款
    規定轉讓、持有第二級毒品淨重10公克以上，應加重其刑至
    二分之一，嗣為配合毒品危害防制條例第11條條文於98年5
    月20日修正，乃於98年11月20日更名為「轉讓毒品加重其刑
    之數量標準」，其第2條第2款仍規定轉讓第二級毒品淨重10
    公克以上，加重其刑至二分之一），經依法加重後之法定刑
    較藥事法第83條第1項之法定刑為重之情形外，因藥事法第
    83條第1項為後法，且為重法，二者有法條競合關係，應優
    先適用藥事法處罰（此有最高法院97年度台非字第397號、
    98年度臺上字第5362號、98年度臺上字第3490號判決、臺灣
    高等法院暨所屬法院94年法律座談會刑事類提案第8號結論
    意旨可參）。而被告轉讓予證人柯郁棻之MDMA數量僅1顆，
    此經證人為前開證述明確，衡情其數量應不致逾10公克，且
    卷內並無積極證據證明被告轉讓之MDMA實際淨重為何，依罪
    疑唯輕原則，應從被告有利之認定，即認為該次轉讓之MDMA
    淨重並未逾10公克，故核被告就事實一(二)部分所為，係犯藥
    事法第83條第1項之轉讓禁藥罪。又被告轉讓MDMA高度行為
    既已適用藥事法加以處罰，則其持有MDMA之低度行為，即不
    能再行割裂適用毒品危害防制條例之規定論處，公訴意旨以
    被告就事實一(二)部分所為，係犯毒品危害防制條例第8條第2
    項轉讓第二級毒品罪，依前說明，自有違誤，惟起訴之事實
    同一，爰變更起訴法條。被告所犯上開二罪，應分論併罰。
四、撤銷改判及科刑理由
    原審以被告吳家聞有販賣第三級毒品罪及轉讓第二級毒品罪
    等犯罪事證明確，據以論罪科刑，固非無見。惟查：被告就
    所犯販賣第三級毒品罪部分，應適用修正後之毒品危害防制
    條例第4條第3項規定論處，原審未及比較適用新法，即有未
    合；又被告無償提供MDMA予他人施用，應依藥事法第83條第
    1項轉讓禁藥罪論處，原審疏未詳察，仍以檢察官起訴之毒
    品危害防制條例第8條第2項轉讓第二級毒品罪予以論罪科刑
    ，自有未洽。被告吳家聞上訴否認犯轉讓禁藥罪，雖無理由
    ，惟其上訴請求就販賣第三級毒品罪部分有修正後之毒品危
    害防制條例第17條第2項規定之適用，為有理由，且原判決
    亦有上開可議，自應由本院將原判決關於被告吳家聞販賣第
    三級毒品罪、轉讓第二級毒品罪暨定應執行刑部分均撤銷改
    判。爰審酌被告吳家聞之品行、年輕力壯不思正當營生，明
    知毒品危人體至深，猶為一己私利販賣他人得利，及無償提
    供禁搖頭丸予他人施用，嚴重危害國人身心健康，併其犯罪
    之動機、目的、所獲利益，及犯後曾坦認犯行，非全無悔悟
    之意等一切情狀，分別量處如主文第二項所示之刑，並定其
    應執行刑於主文第二項所示。扣案在被告住處查得之白色或
    無色結晶或結晶性粉末11包（含包裝袋12個），偵查中經行
    政院衛生署管制藥品管理局鑑驗結果均檢出第三級毒品愷他
    命，驗餘共重10.441公克，有該局96年12月7日管檢字第096
    0012334號鑑定書1份在卷可稽（偵卷第134頁）及上開扣案
    之禁藥MDMA藥丸驗餘共29顆及碎錠，均係違禁物，應依刑法
    第38條第1項第1款之規定於所犯各罪項下諭知沒收（本案被
    告所犯罪名係販賣第三級毒品罪，參照最高法院刑事判決96
    年度台上字第6867號判決意旨，扣案之第三級毒品愷他命應
    適用刑法相關規定宣告沒收）。另扣案被告所有行動電話1
    具（含門號0000000000號SIM卡1張），係被告所有，且為其
    犯本案販賣第三級毒品罪所用之物，應依同條例第19條第1
    項規定於該罪主文項下宣告沒收。又被告販賣第三級毒品愷
    他命所得財物1800元，雖未扣案，仍應依毒品危害防制條例
    第19條第1項之規定宣告沒收，且如全部或一部不能沒收時
    ，依同條項之規定，應以其財產抵償之。
據上論斷，應依刑事訴訟法第369條第1項前段、第364條、第299
條第1項前段、第300條，藥事法第83條第1項，毒品危害防制條
例第4條第3項、第17條第2項、第19條第1項，刑法第11條、第2
條第1項、第51條第5款、第38條第1項第1款，判決如主文。
本案經檢察官陳昱旗到庭執行職務。
中     華    民    國   100    年    3    月    14    日
                  刑事第四庭審判長法  官  陳筱珮
                                  法  官  邱滋杉
                                  法  官  孫惠琳
以上正本證明與原本無異。
如不服本判決，應於收受送達後十日內向本院提出上訴書狀，其
未敘述上訴之理由者並得於提起上訴後十日內向本院補提理由書
（均須按他造當事人之人數附繕本）。「切勿逕送上級法院」。
                                  書記官  潘文賢
中    華    民    國   100    年    3     月    15    日
附錄本案論罪科刑法條：
毒品危害防制條例第4條
製造、運輸、販賣第一級毒品者，處死刑或無期徒刑；處無期徒
刑者，得併科新臺幣 2 千萬元以下罰金。
製造、運輸、販賣第二級毒品者，處無期徒刑或 7 年以上有期
徒刑，得併科新臺幣 1 千萬元以下罰金。
製造、運輸、販賣第三級毒品者，處 5 年以上有期徒刑，得併
科新臺幣 7 百萬元以下罰金。
製造、運輸、販賣第四級毒品者，處 3 年以上 10 年以下有期
徒刑，得併科新臺幣 3 百萬元以下罰金。
製造、運輸、販賣專供製造或施用毒品之器具者，處 1 年以上
7 年以下有期徒刑，得併科新臺幣 1 百萬元以下罰金。
前五項之未遂犯罰之。
毒品危害防制條例第17條
犯第 4 條至第 8 條、第 10 條或第 11 條之罪，供出毒品來源
，因而查獲其他正犯或共犯者，減輕或免除其刑。
犯第 4 條至第 8 條之罪於偵查及審判中均自白者，減輕其刑。
藥事法第83條
明知為偽藥或禁藥，而販賣、供應、調劑、運送、寄藏、牙保、
轉讓或意圖販賣而陳列者，處 7 年以下有期徒刑，得併科新臺
幣 5 百萬元以下罰金。
犯前項之罪，因而致人於死者，處 7 年以上有期徒刑，致重傷
者，處 3 年以上 12 年以下有期徒刑。
因過失犯第 1 項之罪者，處 2 年以下有期徒刑、拘役或科新臺
幣 30 萬元以下罰金。
第 1 項之未遂犯罰之。